---
title: "Actividad 1-Análisis exploratorio rotación de personal"
author: "Camilo Castro - David Alejandro Rivera Correa"
date: "2022-08-17"
output:
  html_document: default
  pdf_document: default
---

## Introducción

El siguiente documento tiene como finalidad desarrollar un ejercicio básico de análisis exploratorio de datos abordando la tematica de rotación de personal en una organización, tomando como base el dataset "rotación.xlsx" que contiene información de los trabajadores que han rotado (han realizado un retiro voluntario de la compañia) y de aquellos que aun se mantienen en la organización.

Para la ejecución de este ejercicio se plantearán hipotesis iniciales respecto a las razones que podrian generar la rotación que involucren o relacionen tres variables cuantitivas y tres variables cualitativas del set de datos. A partir de esto se llevará a cabo un análisis descriptivo univariado y bivariado que permita identificar algunos patrones que permitan generar conclusiones iniciales respecto las hipotesis planteadas y estrategias potenciales respecto a los hallazgos preliminares. 


## Preparación del entorno

### Carga e instalación de paquetes 
```{r setup, include=FALSE}
knitr::opts_chunk$set(echo = TRUE)
```
```{r message=FALSE, warning=FALSE, paged.print=FALSE}

library(readxl)#paquetes para lectura de Excel
library(tidyverse) #Conjunto de paquetes diseñados para ciencia de datos
library(ggplot2) # paquete de visualización
library(ggpubr)#paquete para aumentar personalización de ggplot
library(cdparcoord)#paquete para generación de diagrma de categorias paralelas



```


### Carga de la base de datos

```{r}

library(readxl)
datos=read_excel("Datos_Rotacion.xlsx")
glimpse(datos)

```
El set de datos cuenta con un total de 24 columnas y 1470 registros, en la sección siguiente se seleccionaran 3 variables cualitativas y cuantitativas para llevar a cabo el análisis. 


## 1.seleccion de variables 

La decisión de retiro voluntario de una empresa por parte de un trabajador esta ligada a una decisión relacionada a los incentivos para quedarse en su empresa y no decidir tomar un trabajo en otra o optar por actividades alternativas. Parte de los incentivos y desincentivos de permanecer tambien se asocian a costos de oportunidad ligadas a condiciones propias del trabajador, por ejemplo un empleado joven que ya ha superado la barrera de adquirir experiencia laboral eventualmente tendrá menor aversión al riesgo de cambiar de empresa en especial si en el contexto del mercado laboral en el cual se desenvuelve las empresas tienen preferencia por trabajadores jovenes y las condiciones laborales no satisfacen su aspiración, paralelamente una persona de mayor edad y con poca experiencia y baja cualificación tendra menos incentivos de cambiar dado que su tiempo cesante podria ser amplio y esto representa un alto impacto en su calidad de vida por lo tanto aunque las condiciones no fueran las mejores se esperaria un menor nivel de rotación en este grupo.

En concordancia a lo anterior y teniendo en cuenta el set de datos principal se esperaria que una edad menor, una experiencia media y distancias mayores del lugar de trabajo se relacionen a mayor rotación en especial si el individuo esta en puestos operativos y no esta satisfecho con el clima organizacional y tiene carga laboral extra.  

Considerando lo anterior se seleccionan las siguientes variables:

Variable de estudio:
Rotación

Cuantitativas: 

- Edad
- Distancia_Casa
- Años_Experiencia


Cualitativas:

- Satisfacción_Ambiental
- Cargo
- Horas_Extra

Para dar inicio al análisis se genera un set de datos depurado con las variables a analizar:

```{r}

#Inicialmente se transforma Satisfacción Ambiental a Factor dado que es una variable
# cualitativa ordinal que mide nivel de satisfaccion

datos$Satisfacción_Ambiental<- as.factor(datos$Satisfacción_Ambiental) 


# Se genera un set de datos unicamente con las variables a analizar y se le asigna el nombre 
# datos_grupo

datos_grupo<- datos %>% 
    select(Rotación,Edad,Distancia_Casa,Años_Experiencia,Satisfacción_Ambiental,Cargo,Horas_Extra)

glimpse(datos_grupo)


```

### 2.1 Análisis Univariado de variables cuantitativas:

Se seleccionan las variables edad y años de experiencia las cuales están ligadas a la juventud de un individuo, consideramos que una de las causas de rotación se da principalmente en las personas más jóvenes quienes tienen menos obligaciones y menor estabilidad en múltiples aspectos, además incluimos la variable distancia la cual puede ser crucial en la permanencia en un empleo dado que representa un costo implicito de laboral (se esperaria que una distancia mayor del lugar de trabajo represente mayores costos de transporte para el trabajador).

Como primer ejercicio se revisan los estadísticos basicos de las variables cuantitativas:

```{r}

summary <- datos_grupo %>% 
    select(Edad,Distancia_Casa,Años_Experiencia) %>%
    summary(datos_grupo)

summary

```
A partir de estos estadisticos básicos es posible observar que la edad promedio de los trabajadores es 36.92 años mostrando de esta forma una cercania a la mediana la cual es de 36 la cual nos comunica que el 50% de los trabajadores tiene como máximo 36 años, asi mismo se muestra que la edad máxima entre los mismos es de 60 años.  

Por otro la distancia respecto a lugar de trabajo evidencia que el 50% de los trabajadores vive como máximo a 7 kilometros del lugar de trabajo mientras que el 50% vive en zonas con distancias superiores, para el caso de esta variable la media es mayor a la mediana lo cual indica que la distribución de distancias presenta un sesgo a la derecha lo cual indica que la cola derecha de esta distribución es pesada y por lo tanto el 50% restante de los trabajadores tiene una dispersión importante respecto a las distancias del trabajo. 

Finalmente los estadisticos basicos de los años de experiencia muestran que el 25% de los trabajores tienen como máximo 6 años de experiencia y que el 50% tienen como máximo 10 años de experiencia mientras que el 50% restante presenta experiencias superiores a los 10 años, es de resaltar que la empresa en sus extremos desde lo minimo tambien cuenta con trabajadores sin experiencia y en su vertiente máxima cuenta con trabajadores que tienen hasta 40 años de experiencia laboral.  

Para ver con más claridad las distribuciones que comunican los estadisticos, a continuación se muestra un histograma y un diagrama de caja para cada variable: 

```{r echo=FALSE}

require(ggplot2)
require(ggpubr)
g1=ggplot(datos,aes(x=Edad))+geom_histogram()+theme_bw()
g1_1=ggplot(datos,aes(x=Edad))+geom_boxplot()+theme_bw()
g2=ggplot(datos,aes(x=Años_Experiencia))+geom_histogram()+theme_bw()
g2_2=ggplot(datos,aes(x=Años_Experiencia))+geom_boxplot()+theme_bw()
g3=ggplot(datos,aes(x=Distancia_Casa))+geom_histogram()+theme_bw()
g3_3=ggplot(datos,aes(x=Distancia_Casa))+geom_boxplot()+theme_bw()
ggarrange(g1,g1_1, g2,g2_2,g3,g3_3,ncol = 2, nrow = 3)


```

Los estadisticos básicos de las variables y las distribuciones mostradas gráficamente permiten evidenciar los siguientes rasgos generales del grupo de trabajadores analizado: 

- En promedio la empresa no maneja una población de trabajadores muy joven, el promedio y la mediana rondan los 36 años que dan muestra de un perfil mucho más adulto.

- La experiencia del primer cuartil y de la mediana evidencian que la proporcion de trabajadores con poca experiencia (menor a 3 años) no es dominante y que porlo menos el 75% de los trabajadores tienen más de 6 años de experiencia.  

-  lo que respecta a distancia del lugar de trabajo por lo menos un 50% vive a 7 o menos kilometros del lugar de trabajo, el 50% restante cuenta con una variedad relevante de distancias.


### 2.2 Análisis bivariado de variables cuantitativas

Para el abordaje de este analisis se tomarán en consideración los estadísticos basicos relacionados para los casos en los que se presenta y no se presenta rotación y a partir de esto se generarán los respectivos histogramas y diagramas de caja relacionados a cada grupo con el fin de conocer como están distribuidos y apreciar si existen diferencias en sus medidas de tendencia central que permitan caracterizar de forma más precisa a los individuos que rotan.  

 
#### Edad vs  Rotación
```{r}
summary_1<- datos_grupo %>%
    select(Rotación,Edad) %>%
    group_by(Rotación) %>% 
    summarize(min = min(Edad),
            q1 = quantile(Edad, 0.25),
            median = median(Edad),
            mean = mean(Edad),
            q3 = quantile(Edad, 0.75),
            max = max(Edad))

summary_1

```

```{r message=FALSE, warning=FALSE}
boxplot(datos_grupo$Edad~datos_grupo$Rotación,col="red")
ggplot(datos_grupo,aes(x=Edad))+geom_histogram()+facet_grid(~Rotación)+theme_bw()
```

La revisión de la rotación respecto a la edad permite apreciar que las personas que rotan tienen en promedio una edad menor que las personas que no lo hacen, la revisión de los diagramas de caja y de los histrogramas permite apreciar que el 50% de los individuos que rotan tienen como máximo 32 años, es decir, 4 años menos que la mediana de aquellos que no lo hacen,  esta realidad demarca por supuesto tambien una distancia en los promedio que presentan aproximadamente 4 años de diferencia. Esta comparación entre categorias de la variable cuantitativa permite apreciar que si se presentan diferencias de edad entre los individuos que deciden rotar y quienes no lo hacen, en general se esperaria que los menores de 36 años presenten una mayor propensión a rotar.  



#### Años Experiencia vs Rotación
```{r}
summary_2<- datos_grupo %>%
    select(Rotación,Años_Experiencia) %>%
    group_by(Rotación) %>% 
    summarize(min = min(Años_Experiencia),
            q1 = quantile(Años_Experiencia, 0.25),
            median = median(Años_Experiencia),
            mean = mean(Años_Experiencia),
            q3 = quantile(Años_Experiencia, 0.75),
            max = max(Años_Experiencia))

summary_2

```

```{r}
boxplot(datos$Años_Experiencia~datos$Rotación,col="red")
ggplot(datos_grupo,aes(x=Años_Experiencia))+geom_histogram()+facet_grid(~Rotación)+theme_bw()

```


Para el caso del contraste entre los años de experiencia y la rotación es posible notar una diferencia mucho más notable en las distribuciones que se evidencia claramente en el diagrama de caja y en los histogramas y que se aclara mucho más con los estadísticos básicos que muestran que el percentil 75 es de 10 años, por lo tanto el 75% de los individuos que rotan tienen como máximo 10 años de experiencia lo cual es coherente con la distribución del histograma de aquellos que rotan en donde se observa con claridad que la mayor concentración se encuentran entre 0 y 10 años de experiencia, el 25% restante de la distribución corresponde a individuos con más de 10 años de experiencia que rotan (caso menos frecuente).El análisis de este par de variables permite dilucidar que los individuos con 10 o menos años de experiencia tienen más propensión a rotar que aquellos que tienen una experiencia superior.  


Dada esta señal genera cierto interes proponer un diagrama de dispersión que relacione la edad y los años de experiencia y muestra las categorias de rotación en colores diferentes: 


```{r}

ggplot(datos_grupo,aes(x=Edad,y=Años_Experiencia,color=Rotación))+
    geom_point(alpha=0.3,size=3)+
    labs(y="Años de experiencia",x="Edad")

```


El gráfico de dispersión permit apreciar que hay una aglomeración relevante de casos de rotación que cumplen con las condiciones de ser menores de 33 años y tener menos de 10 años de experiencia, asi mismo es posible apreciar que existe dispersión hacia otros perfiles (combinaciones de edad y experiencia) sin embargo su dispersión es mucho mayor y su concentración tambien; otro punto interesante del diagrama de dispersión propuesto se refleja en los pares ordenados (Edad,1) es decir aquellas edades relacionadas a 1 año de experiencia laboral, en este grupo puede apreciarse una aglomeración de puntos azulados lo cual es muestra de que hay una alta concentración de rotaciónm, en tal segmento es posible apreciar que quienes rotan y tienen 1 año de experiencia tienen como máximo 35 años.  


La relación de edad y experiencia permite reforzar varios de los puntos que se derivaron de los histogramas y diagramas de caja propuestos con anterioridad. 



#### Distancia_Casa vs Rotación

```{r}
summary_3<- datos_grupo %>%
    select(Rotación,Distancia_Casa) %>%
    group_by(Rotación) %>% 
    summarize(min = min(Distancia_Casa),
            q1 = quantile(Distancia_Casa, 0.25),
            median = median(Distancia_Casa),
            mean = mean(Distancia_Casa),
            q3 = quantile(Distancia_Casa, 0.75),
            max = max(Distancia_Casa))

summary_3

```

```{r}

bx_distcasrot<-boxplot(datos$Distancia_Casa~datos$Rotación,col="red")

ggplot(datos_grupo,aes(x=Distancia_Casa))+geom_histogram()+facet_grid(~Rotación)+theme_bw()
           



```

La revisión de las variables Rotación y Distancia_Cas muestran una leve diferencia en las medianas en donde la mediana de los trabajadores que rotan es mayor a la de aquellos que no lo hacen, sin embargo esta diferencia no es muy amplia y tampoco muestra una variación ampliamente significativa respecto a la distribución principal, esto es claramente visible en los histogramas en donde en cierta medida el histograma de los trabajadores que rotan se asemeja a una versión reducida del histograma principal por lo tanto este no es un factor que genere gran diferenciación, en promedio los trabajadores que rotan estan más o menos dos kilometros más lejos que aquellos que no lo hacen no obstante esta diferencia resulta un tanto trivial teniendo en cuenta que en ambas distribuciones la mayoria de individuos esta a una distancia menor o igual a 10 kilometros como bien se puede apreciar en los histogramas. 



## 3. Analisis variables cualitativas

### 3.1 Análisis Univarido

```{r echo=FALSE}
rotacion_freq<-datos_grupo %>%
    group_by(Rotación) %>%
    summarise(FrecAbs=n())
rotacion_freq<-rotacion_freq %>%
    mutate(FrecRelativa=FrecAbs/sum(FrecAbs))

rotacion_freq.t<- ggtexttable(rotacion_freq,rows=NULL,
                              theme = ttheme("mOrange"))


# Tabla de frecuencia variable Horas_Extra
horasext_freq<-datos_grupo %>%
    group_by(Horas_Extra) %>%
    summarise(FrecAbs=n())
horasext_freq<-horasext_freq %>%
    mutate(FrecRelativa=FrecAbs/sum(FrecAbs))

# Tabla de frecuencias formateada

horasext_freq.t<- ggtexttable(horasext_freq,rows=NULL,
                              theme = ttheme("mOrange"))


# Tabla de frecuencia variable Satisfacción_Ambiental
satisfamb_freq<-datos_grupo %>%
    group_by(Satisfacción_Ambiental) %>%
    summarise(FrecAbs=n())
satisfamb_freq<-satisfamb_freq %>%
    mutate(FrecRelativa=FrecAbs/sum(FrecAbs))

# Tabla de frecuencias formateada

satisfamb_freq.t<- ggtexttable(satisfamb_freq,rows=NULL,
                              theme = ttheme("mOrange"))



# Tabla de frecuencia variable Cargo
Cargo_freq<-datos_grupo %>%
    group_by(Cargo) %>%
    summarise(FrecAbs=n())
Cargo_freq<-Cargo_freq %>%
    mutate(FrecRelativa=FrecAbs/sum(FrecAbs))
Cargo_freq<-Cargo_freq %>%
    arrange(desc(FrecAbs))


# Tabla de frecuencias formateada

Cargo_freq.t<- ggtexttable(Cargo_freq,rows=NULL,
                               theme = ttheme("mOrange"))


ggarrange(rotacion_freq.t,horasext_freq.t,satisfamb_freq.t,ncol=1,nrow=3,align = "hv")


```



```{r echo=FALSE}

ggarrange(Cargo_freq.t,ncol=1,nrow=1)

```
```{r echo=FALSE, message=FALSE, warning=FALSE}

bart_rot<- ggplot(data=datos_grupo,aes(as.factor(datos_grupo$Rotación)))+
    geom_bar(color="black",fill="orange",alpha=0.7)+
    ggtitle("Distribución de rotación")+
    theme(
        plot.title=element_text(family =" ",face="bold",colour="black",size=13,
                                hjust=0.5,vjust=0.5)
    )+xlab("Rotación")+ylab("Conteo")


bart_horasext<- ggplot(data=datos_grupo,aes(as.factor(datos_grupo$Horas_Extra)))+
    geom_bar(color="black",fill="orange",alpha=0.7)+
    ggtitle("Distribución de funcionarios con horas extra")+
    theme(
        plot.title=element_text(family =" ",face="bold",colour="black",size=13,
                                hjust=0.5,vjust=0.5)
    )+xlab("¿Labora horas extra?")+ylab("Conteo")


bart_satisfamb<- ggplot(data=datos_grupo,aes(as.factor(datos_grupo$Satisfacción_Ambiental)))+
    geom_bar(color="black",fill="orange",alpha=0.7)+
    ggtitle("Distribución nivel de satisfacción ambiente laboral")+
    theme(
        plot.title=element_text(family =" ",face="bold",colour="black",size=13,
                                hjust=0.5,vjust=0.5)
    )+xlab("¿Qué tan satisfecho esta con el ambiente laboral?")+ylab("Conteo")


bart_cargo<- ggplot(data=Cargo_freq,aes(x=Cargo,y=FrecAbs))+
    geom_bar(stat="identity",color="black",fill="orange",alpha=0.7)+
    ggtitle("Distribución de cargos")+
    theme(
        plot.title=element_text(family =" ",face="bold",colour="black",size=13,
                                hjust=0.5,vjust=0.5)
    )+xlab("Cargos")+ylab("Conteo")+coord_flip()


ggarrange(bart_rot,bart_horasext,bart_satisfamb,bart_cargo,ncol=2,nrow=2)




```


La revisión de las variables cualitativas permite apreciar los siguentes rasgos relevantes:

- Respecto al total de trabajadores presentados en la base de datos solo el 16,12% presentaron rotación. 

- Del total de trabajadores un 71,7% no trabaja horas extra y un 28,29% si lo hace. 

- Asumiendo que la satisfacción ambiental es una variable cualitativa ordinal y que el valor más bajo (1) representa baja satisfacción y el valor máximo (4) representa alta satisfacción es posible establecer que el 19,31% estan poco satisfechos con el ambiente organizacional lo cual puede significar una razón para rotar.  

- En lo que respecta a la distribución de cargos es posible apreciar que los cargos con mayores recursos humanos asignados son ejecutivo de ventas, investigador cientifico y tecnico de laboratorio, estos tres cargos representan casi el 60% de los recursos humanos disponibles, Adicionalmente los cargos de gestión o de linea directiva (gerentes y directores) representan el 22,1% de los recursos humanos disponibles.  


### 3.2 Análisis bivarido

Para el abordaje de este análisis bivariado se hará uso de digagrams de barra apilados en su vertiente absoluta y relativa con el fin de conocer la incidencia total y de grupo de la rotación y de esta manera detectar o demarcar rasgos que muestran mayor asociación al fenomeno de la rotación.  


```{r echo=TRUE}

agrup1_herot<- datos_grupo %>% 
    group_by(Horas_Extra,Rotación) %>%
    summarise(FrecAbs=n()) %>% 
    mutate(FrecRelativa=FrecAbs/sum(FrecAbs)) %>%
    arrange(desc(FrecAbs))
    
    
agrup2_satisfamb<- datos_grupo %>% 
    group_by(Satisfacción_Ambiental,Rotación) %>%
    summarise(FrecAbs=n()) %>% 
    mutate(FrecRelativa=FrecAbs/sum(FrecAbs)) %>%
    arrange(desc(FrecAbs))

agrup3_cargo<- datos_grupo %>% 
    group_by(Cargo,Rotación) %>% 
    summarise(FrecAbs=n()) %>% 
    mutate(FrecRelativa=FrecAbs/sum(FrecAbs)) %>%
    arrange(desc(FrecAbs))


## Rotación vs horas extras

barplot_rothe<-ggplot(agrup1_herot,aes(fill=Rotación,y=FrecAbs,x=Horas_Extra))+
    geom_bar(position="stack",stat="identity")

barplot_rothe_rel<-ggplot(agrup1_herot,aes(fill=Rotación,y=FrecAbs,x=Horas_Extra))+
    geom_bar(position="fill",stat="identity")

## Rotación vs Satisfacción Ambiental

barplot_rotsatisf<- ggplot(agrup2_satisfamb,aes(fill=Rotación,y=FrecAbs,x=Satisfacción_Ambiental))+
    geom_bar(position="stack",stat="identity")

barplot_rotsatisf_rel<- ggplot(agrup2_satisfamb,aes(fill=Rotación,y=FrecAbs,x=Satisfacción_Ambiental))+
    geom_bar(position="fill",stat="identity")


## Rotación vs Cargo

barplot_rotcargo<- ggplot(agrup3_cargo,aes(fill=Rotación,y=FrecAbs,x=Cargo))+
    geom_bar(position="stack",stat="identity") +coord_flip()

barplot_rotcargo_rel<- ggplot(agrup3_cargo,aes(fill=Rotación,y=FrecAbs,x=Cargo))+
    geom_bar(position="fill",stat="identity") +coord_flip()


ggarrange(barplot_rothe,barplot_rothe_rel,ncol=2,nrow=1)


```



```{r}

ggarrange(barplot_rotsatisf,barplot_rotsatisf_rel,ncol=2,nrow=1)

```



```{r}

ggarrange(barplot_rotcargo,barplot_rotcargo_rel,ncol=2,nrow=1)

```

Las gráficas anteriormente presentadas permiten evidenciar lo siguiente respecto las relaciones entre rotación y las variables cualitativas:  

- En términos relativos la incidencia de la rotación en los trabajadores que no llevan a cabo horas extra esta por debajo del 12%, mientras que en los trabajadores que laboran horas extra esta incidencia supera el 25%, esta representatividad relativa refleja una posible relación entre las horas extra y la rotación.

- En lo que respecta a satisfacción ambiental es posible identificar que las frecuencias absolutas de aquellos trabajadores que rotan se reparten de manera similar entre los grupos de calificación 1,3 y 4, no obstante en términos relativos es posible apreciar que el mayor peso relativo (cercano al 25%) se concentra en aquellos trabajadores que presentan una baja satisfacción con el ambiente organizacional (calificación 1).  

- Finalmente en lo que respecta a cargos es posible apreciar que los cargos con menos rotación son los cargos de dirección (gerentes, directores de investigación y director de manufactura), y lo cargos con mayor incidencia en terminos absolutos son cargos con perfil operativo como los técnicos de laboratorio, representantes de ventas, investigadores y ejecutivos de ventas; complementariamente los cargos con mayor incidencia relativa son los representantes de ventas. , técnicos de laboratorio y recursos humanos.  



## 4.Conclusiones

El análisis exploratorio realizado ha permitido dilucidar algunos rasgos de los trabajadores que rotan, y asi mismo ha permitido validar el arquetipo inicial planteado que establecia:

"se esperaria que una edad menor, una experiencia media y distancias mayores del lugar de trabajo se relacionen a mayor rotación en especial si el individuo esta en puestos operativos y no esta satisfecho con el clima organizacional y tiene carga laboral extra"

Este análisis ha permitido detallar más esta caracterización evidenciando lo siguiente de acuerdo a las proporciones y caracteristicas de las variables cuantitativas y cualitativas:

- Los empleados con edades menores a 36 años muestran mayor propensión a rotar, esto se refuerza con medianas divergentes respecto al grupo que no rota, se recomienda realizar prueba t para validar la significancia estadistica de la diferencia de edad. 

- Los empleados con menos de 10 años de experiencia son más propensos a rotar, especialmente aquellos que cuentan con solo un año de experiencia.

- A pesar de que la distancia promedio de los empleados que rotan es un poco mayor a la de los empleados que no lo hacen, la diferencia en las distribuciones no da muestras fuertes de agrupación o segmentación, por lo tanto esta revisión inicial no da señales suficientes para demarcar la distancia de casa como un factor determinante. 

- Los trabajadores que tienen una percepción negativa del ambiente organizacional, laboran horas extras y se encuentran en cargos de tipo operativo tienen una mayor propensión a rotar.  

A partir de lo anterior se recomendaria realizar pruebas t y chi-cuadrado para validar con mayor fuerza las diferencias entre los trabajadores que rotan y los que no lo hacen, adicionalmente dada la naturaleza dicotómica de la variables de interés seria conveniente emplear una regresión logística para conocer en mayor profundidad el aporte de las variables a la probabilidad de rotar.  

Finalmente, a partir de los hallazgos se recomienda considerar las siguientes estrategias para reducir la rotación:

- Disminuir la contratación de personas con un año de experiencia, puesto que generan la mayor rotación, al ser estas personas las que ocupan los cargos de menor rango sería preferible contratarlas a partir de dos años de experiencia, esto no garantiza que desaparezca la rotación pero si la reduciría, por otra parte, teniendo en cuenta que el rango de edades donde más se genera deserción es entre 26 y 35 años se propone que en los cargos propios de estas edades se establezca un sistema de bonos por logro de metas para incentivar a estos trabajadores en específico y monitorear el comportamiento de deserción un año después para ver si se logró una reducción.

- Se recomienda ahondar en procesos de encuestas de clima organizacional haciendo énfasis en el contexto de los cargos operativos con el fin de conocer más en detalle los factores o situaciones que desmejoran la percepción del mismo, a partir de los resultados de estos procesos se recomienda direccionar procesos de diseño de planes de mejora en las diferentes áreas que tengan como foco mejorar el relacionamiento y las dinámicas de equipo.  

- Se recomienda hacer una revisión de estructura de cargos con el fin de determinar la rigidez de la estructura organizacional, el ideal de este proceso es replantear o generar cambios en la misma de tal forma que los trabajadores tengan mayores posibilidades de ascenso y  mejoras salariales y tengan por ende menores incentivos a rotar.  

     






